【裁判字號】    86,上訴,812
【裁判日期】    900321
【裁判案由】    誣告
【裁判全文】
臺灣高等法院臺中分院刑事判決                    八十六年度上訴字第八一二號
    上  訴  人
    即  被  告  乙○○
右上訴人因誣告案件，不服臺灣臺中地方法院八十六年度訴字第七八號中華民國八十
六年二月五日第一審判決（起訴案號：臺灣臺中地方法院檢察署八十五年度偵字第二
二００九號），提起上訴，本院判決如左：
      主  文
上訴駁回。
乙○○緩刑年。
      事  實
一、乙○○因毀損郭昭雄自用小客車，郭昭雄至臺灣臺中地方法院檢察署提出毀損告
    訴，經該署分案八十二年度偵字第一七二二六號案件偵查，於民國八十二年九月
    二十九日下午四時三十分許，乙○○在臺灣臺中地方法院檢察署接受訊問時，供
    承「我為了警告他們。所以地上拿了一塊石頭。在其車子之玻璃刮了幾劃，是為
    警告其不要破壞別人之物。」，經該署書記官甲○記明筆錄，交由乙○○本人閱
    覽無訛後簽名。乙○○經檢察官以涉嫌毀損提起公訴，經本院於八十三年五月三
    十一日以八十三年度上易字第四八五號判處拘役三十日確定後，乙○○竟基於使
    甲○受刑事處分之同一犯意，偽稱伊未曾在檢察署受訊問時自承以石頭刮車輛玻
    璃，而其於接續犯意，先於八十五年十月十五日具狀向該管之臺灣臺中地方法院
    檢察署提起告訴（八十五年度偵字第一九六０五號），再於同年月十六日具狀向
    該管之臺灣臺中地方法院提起自訴（八十五年度自字第一三二五號），誣指書記
    官甲○偽造上開偵訊筆錄犯有刑法第二百十一條、第二百十三條偽造文書罪嫌，
    使甲○有受刑事處分之虞，嗣經本院以八十八年度上更一字第二０五號認甲○未
    偽造筆錄判決無罪，乙○○不服提起上訴，經最高法院於八十九年十二月二十一
    日以八十九年度台上字第七八四六號駁回上訴確定。
二、案經臺灣臺中地方法院函請臺灣臺中地方法院檢察署檢察官偵查起訴。
    理  由
一、訊據被告乙○○固不諱言伊確有對被害人甲○提出前揭偽造文書之刑事告訴及自
    訴情事，惟矢口否認有誣告之犯行，辯稱：伊並未於偵訊中說過刮郭昭雄車輛玻
    璃等語，當天偵查庭時郭昭雄未到，由其子郭亮伯到庭，郭亮伯稱其父出國，其
    並未看到刮車等語，檢察官便詢問伊，伊則答以並未刮車等語，檢察官即諭知退
    庭並未改期，嗣甲○書記官拿空白筆錄交予伊簽名，伊第一次簽到一半，即遭制
    止說簽錯行，而劃掉另在旁重行簽名，可見筆錄完全是空白，原審審判期日蒞庭
    檢察官並未提出被告犯罪罪證，是本件並無事證證明伊有誣告犯行云云。
二、經查：
（一）甲○製作之系爭偵訊筆錄係於前揭時間偵查庭中，依承辦檢察官、被告及案外
      人郭亮伯等人之訊答內容翔實記錄，且當庭交予被告於該筆錄末簽名，因被告
      簽錯行，又在旁重新簽名，絕非由甲○另取空白用紙交被告簽名，嗣後始編造
      杜撰內容等情，業據證人甲○於原審到庭具結證述綦詳，並有上揭偵訊筆錄影
      本乙份在卷可稽。
（二）經本院調閱臺灣臺中地方法院檢察署八十二年度偵字第一七二二六號案卷，甲
      ○所製作之上開系爭筆錄上，被告及同時受訊之郭亮伯均於其上簽名，該被告
      簽名為被告所不否認，而被告所簽名之位置係在其所指甲○為不實登載之筆錄
      紙之背面，而在該頁筆錄之背面第一行並記載「諭知均請回」。第二行為「中
      華民國八十二年九月二十九日下午四時○分」，第三行為「右筆錄經受訊人閱
      讀（向受訊人朗讀）認無訛後簽名如左：」，且在該頁筆錄背面第二行下方被
      告曾有「張耀」之未完成簽名，而該次檢察官訊問筆錄中訊問之內容，僅問郭
      亮伯及被告二人，如扣除被告所指甲○偽造之該頁筆錄外，該次訊問對被告之
      訊問內容僅訊問被告前科﹖被告答無，檢察官再訊以：你有無去刮其車子﹖接
      下來即係被告所指偽造之頁次，且該次訊問係被告被訴毀損案件之初訊，前頁
      既已記載檢察官訊問被告「你有無去刮其車子﹖」，則其後應接續記載被告對
      上開訊問之回答，不可能未記載，而甲○上開筆錄接著記載有刮玻璃，應合事
      理，且該頁筆錄之背面即有被告之簽名，衡情甲○所製作之上開筆錄並無異狀
      ，且甲○當時製作筆錄時，應係未立即蓋上日期戳及「右筆錄經受訊人閱讀（
      向受訊人朗讀）認無訛後簽名如左：」之戳子，是被告於「諭知均請回。」之
      後簽名，甲○始有要求被告空二行往後簽名之必要，苟筆錄當時係正反兩面均
      空白，甲○僅要求被告在空白之筆錄紙上簽名，擬以後再偽造內容，則整面空
      白之筆錄紙上，甲○尚不知要寫何內容，應無於被告在背面第二行簽名時，要
      求其再空二行後簽名之必要，如係以完全空白筆錄紙交被告簽名後，再事後偽
      造簽名前之筆錄內容，逕可事後調整文字間隔，字體大小，使筆錄完成之處，
      恰為當事人簽名之前行，不須於被告簽錯行後再二次簽名，是當時係已完成筆
      錄之記載，僅上開二戳印未蓋下，惟被告簽名在本應蓋戳印處，是由被告重新
      簽名方合事證。甲○與被告素不相識，有何動機須偽造筆錄以構陷被告，且觀
      之該案告訴狀，郭昭雄除指述被告以尖刀刮劃車輛玻璃外，並指述被告以尖刀
      刮劃車身烤漆及以利刃割破輪胎暨以鹽酸、脫漆劑破壞車身烤漆，而觀之被告
      所稱偽造之筆錄內容「我位五權西五街９２之１號該處鄰九十四巷，旁種有菩
      提樹三顆是我種，告訴人於今年八月間用藥水潑菩提樹，我用自來沖，第二天
      又潑我又沖水，結果死了。我為了警告他們所以地上拿了一塊石頭在其車子之
      玻璃刮了幾劃是為警告其不要破壞別人之物」，甲○如非當庭制作筆錄，而係
      趁被告簽名後，再於庭外制作筆錄以陷害被告，則伊逕可依告訴狀內容抄錄記
      載被告自承以尖刀刮車身玻璃、烤漆及刺輪胎暨以強酸潑車身等犯行以坐實被
      告犯罪罪證，何以反避重就輕僅記載被告以石頭刮玻璃幾劃等短短數語，又何
      須記載郭昭雄先連續以藥水潑菩提樹及被告係意在警告郭昭雄等被告之辯詞，
      至被告辯稱上開訊問期日該案告訴人郭昭雄並未出庭，係由其子郭亮伯代理出
      庭，當天郭亮伯陳稱，並未見到被告毀損郭昭雄所有之汽車，其當然亦不可能
      自承毀損郭昭雄之汽車，因此檢察官乃當庭諭知改期再予訊問，足證上開記載
      其自白該案犯罪事實之筆錄，確係甲○偽造云云。然經調閱該卷證，郭亮伯確
      有明白指述被告毀損郭昭雄汽車情事，且檢察官並未諭知改期再予訊問，此有
      該訊問筆錄及臺灣臺中地方法院檢察署八十二年度偵字第一七二二六號八十二
      年九月二十九日下午三時四十五分開庭之該案檢察官李斐瑄當庭批示之點名單
      在卷可按，亦可為檢察官於該次偵查庭訊問時，已就上開事實訊問被告之佐證
      。至偵查中固有輔助記錄用之錄音，惟依據檢察機關使用錄音錄影輔助偵查記
      錄實施要點第七條規定「檢察機關對於錄音帶，應妥為保管，於案件未確定前
      ，不得除去其錄音。案件經提起公訴者，應連同卷證移送該管法院，並於裁判
      確定後，由執行書記官除去其錄音」，本件被告所涉毀損案件，經臺灣臺中地
      方檢察署檢察官提起公訴，臺灣臺中地方法院於八十二年十一月二十九日判處
      被告有期徒刑三月，如易科罰金，以佰元折算壹日，被告及檢察官均提起上
      訴，經本院於八十三年五月三十一日撤銷改判拘役拾日，如易科罰金，以
      佰元折算壹日確定，既經判決確定，送執行後，由檢察署依據前揭規定將錄音
      帶銷毀，亦符規定，是不得以上開偵查卷內已無當時偵訊之錄音帶，即推定甲
      ○有偽造筆錄而湮滅證據。又被告所涉上開毀損案件審理中，第一、二審法院
      並未就偵查中被告是否有自承以石頭刮告訴人之汽車一節，勘驗偵訊之錄音，
      亦經本院調閱上開卷宗核閱無訛，而該毀損案件本院八十三年五月三十一日八
      十三年度上易字第四八五號判決已確認被告有以尖石刮損郭昭雄所有停放於臺
      中市○○○○街九四巷巷口之自用小客車之玻璃，而認被告犯毀損罪，亦經本
      院核閱上開卷宗無訛，況前揭毀損案件經臺灣臺中地方法院判處被告罪刑後，
      被告提起上訴亦自承「被告除一次用泥土塗告訴人車輛玻璃，及一次意圖放逸
      該車輪胎空氣未果，一次意圖以家內現存用以塗敷毒蟲咬傷傷口之臭藥水噴該
      車，俾其產生臭味，亦未果外，並未對該車有任何其他作為．．．」、「我為
      使郭昭雄停止澆灌該些菩提樹，挽救該些菩提樹免於枯死，在極其無奈的情形
      下，才劃該車」（詳本院八十三年上易字第四八五卷第五頁背面、第六頁背面
      ），被告確有刮劃郭昭雄車輛之毀損犯行可謂昭昭明甚，甲○制作筆錄內容與
      被告上訴狀記載內容相符，焉會係偽造，至甲○製作上開筆錄時，尚未蓋上日
      期戳及「筆錄經受訊人閱讀（向受訊人朗讀）認無訛後簽名」戳，即由被告在
      筆錄上簽名（詳本院八十六年度上訴字第九號卷第八十八頁背面甲○供承），
      甲○所為雖與刑事訴訟法第四十一條規定不合，惟亦無非係因檢察官已訊問當
      事人完畢，為避免當事人久候及案件進行延宕始權宜為之，然其對上開二戳記
      之內容，本有權且依法係應記載於筆錄內者，是並無為虛偽不實記載之情形，
      亦無明知不實而仍為記載之犯罪故意，且上開記載亦不足以生損害於公眾或被
      告或其他之人，並不能以甲○補蓋上開二戳記並填載戳記之年月日之事實，即
      謂前揭被告自白以石頭刮他人車輛玻璃之筆錄記載內容不實。
（三）被告稱原審審判期日蒞庭之檢察官未說什麼話，只是翻卷宗，是公訴人未舉證
      證明被告犯罪云云，然我國刑事訴訟制度並不採起訴狀一本主義，證據本不限
      於審判期日當庭提出，即法院亦得依職權調查證據作為裁判之依據，不能以蒞
      庭檢察官未提出新訴訟資料即謂被告犯罪證據不足，亦無再由被告與該庭期蒞
      庭檢察官對質及勘驗錄音帶之必要。
    綜核上情，被告所辯顯係畏罪飾卸之詞，不足採信，本案事證明確，被告犯行至
    堪認定。
二、被告意圖使被害人甲○受刑事處分，向該管公務員誣告，所為係犯刑法第一百六
    十九條第一項之誣告罪。其先後具狀提起告訴、自訴之行為，時間緊接，犯意、
    手段相同，為單純之一誣告接續行為（參考最高法院五十九年台上字第二六六九
    號判決意旨），原審以被告犯罪事證明確，依據前揭規定對被告依法論罪，認事
    用法核無違誤，且本院審酌被告確毀損他人車輛，竟任意攻詰推諉稱法院書記官
    偽造筆錄，對被害人造成心理損害甚鉅，並參酌其犯罪手段及否認犯行之犯後態
    度等一切情狀，認原審判處被告有期徒刑十月，量刑亦稱妥適，被告上訴意旨，
    否認犯罪，殊無理由，應予駁回，又被告前未曾受有期徒刑以上刑之宣告，有檢
    察署刑案資料查註紀錄表及臺灣高等法院被告全國前案紀錄表在卷足稽，且年逾
    六十，經此偵審程序之教訓，當知警惕而無再犯之虞，本院審酌上情，認主文所
    示刑之宣告已足策勵被告向善，所宣告之刑，以暫不執行為宜，爰併宣告緩刑三
    年，以啟自新。
據上論結，應依刑事訴訟法第三百六十八條，刑法第七十四條第一款，判決如主文。
本案經檢察官丙○○到庭執行職務。
中       華       民       國   九  十    年     三      月   二十一    日
                                臺灣高等法院臺中分院刑事第五庭
                                      審判長法  官  胡  森  田
                                            法  官  郭  同  奇
                                            法  官  姚  勳  昌
右正本證明與原本無異。
如不服本判決應於收受送達後十日內向本院提出上訴書狀，其未敘述上訴之理由者並
得於提起上訴後十日內向本院補提理由書（均須按他造當事人之人數附繕本）。
                                            書記官  陳  如  慧
中       華       民       國   九  十    年     三      月   二十二    日
附錄本案論罪科刑法條全文：
刑法第一百六十九條第一項：意圖他人受刑事或懲戒處分，向該管公務員誣告者，處
                          七年以下有期徒刑。
                                                                        Ｋ


司法院資訊處製作；財團法人民間司法改革基金會備份。
